ACORDAO-COMPLETO-2384584

ACÓRDÃO 872/2020 ATA 11/2020 - PLENÁRIO

VISTOS, relatados e discutidos estes autos de representação formulada contra licitação conduzida pela Prefeitura Municipal de Alto Parnaíba – MA,
ACORDAM os Ministros do Tribunal de Contas da União, reunidos em Sessão do Plenário, ante as razões expostas pelo Relator, em:
9.1.nos termos do art. 237, do Regimento Interno do TCU, conhecer da presente representação para, no mérito, considerá-la parcialmente procedente;
9.2.acolher as razões de justificativa das empresas João Silva e Cia. Ltda. - ME, Poli Construtora Ltda. – ME e Construtora Ripardo Ltda. ME, nos termos dos arts. 161 e 250, § 1º, do art. 250 do Regimento Interno do TCU;
9.3. aplicar aos responsáveis abaixo arrolados, individualmente, a pena prevista no art. 58, inciso II, da Lei 8.443/1992, de acordo com os valores indicados:
	Responsável
	Valor (R$) 

	Ernani do Amaral Soares
	35.000,00

	Edmilson Lucas Rocha Filho
	25.000,00

	Celiano Francisco Cavalcante da Silva
	20.000,00

	Luiz Carlos de Castro Rodrigues
	20.000,00

	Jeremias da Costa Filho
	20.000,00

9.4.fixar o prazo de 15 (quinze) dias, a contar da data da notificação, para que os responsáveis de que trata o subitem anterior comprovem, perante o Tribunal (art. 214, inciso III, alínea “a”, e 269 do RI/TCU) , o recolhimento das referidas quantias aos cofres do Tesouro Nacional, atualizadas, quando pagas após seu vencimento, monetariamente, desde a data de prolação deste acórdão até a do efetivo recolhimento, na forma da legislação em vigor; 
9.5.autorizar a cobrança judicial das dívidas, caso não atendidas as notificações, nos termos do art. 28, inciso II, da Lei 8.443/1992;
9.6.autorizar, desde já, caso requerido, o parcelamento das dívidas em até 36 (trinta e seis) parcelas mensais e consecutivas, incidindo, sobre cada parcela, os correspondentes acréscimos legais, alertando os responsáveis de que a falta de pagamento de qualquer parcela importará no vencimento antecipado do saldo devedor, nos termos do art. 26 da Lei 8.443/1992, c/c o art. 217 do Regimento Interno/TCU;
9.7.dar ciência desta deliberação aos responsáveis;

Representação sobre indícios de fraude e simulação em procedimentos licitatórios para contratação de serviços de reforma e ampliação de postos de saúde e para fornecimento de medicamentos e material hospitalar.

Prefeitura Municipal de Alto Parnaíba - MA.

3. Responsáveis: Ernani do Amaral Soares (CPF XXX.696.671-XX), Celiano Francisco Cavalcante da Silva (CPF XXX.346.204-XX), Edmilson Lucas da Rocha Filho (CPF XXX.350.411-XX), Jeremias da Costa Filho (CPF XXX.911.223-XX), Luiz Carlos de Castro Rodrigues (CPF XXX.043.303-XX), João Silva e Cia. Ltda. - ME, (CNPJ 23.436.710/0001- 64), Poli Construtora Ltda. - ME (CNPJ 08.928.658/0001-70) e Construtora Ripardo Ltda. ME (CNPJ 02.354.503/0001-90)

13.1. Ministros presentes: José Mucio Monteiro (Presidente), Walton Alencar Rodrigues, Benjamin Zymler (Relator), Augusto Nardes, Aroldo Cedraz, Raimundo Carreiro, Ana Arraes, Bruno Dantas e Vital do Rêgo.
13.2. Ministros-Substitutos presentes: Augusto Sherman Cavalcanti, Marcos Bemquerer Costa, André Luís de Carvalho e Weder de Oliveira.

ERNANI DO AMARAL SOARES

BENJAMIN ZYMLER

Trata-se de representação autuada em cumprimento ao subitem 9.10 do Acórdão 2198/2016-TCU-Plenário (TC-Processo 045.610/2012-6) , quando foram apontados indícios de fraude e simulação nos seguintes procedimentos licitatórios, realizados pelo Município de Alto Parnaíba-MA: Convite 26/2009 e Tomada de Preços 6/2009.
2.	Em decorrência do Convite 26/2009, foram firmados os seguintes instrumentos:
	– Contrato de serviço 26/2009 (lote 1) , em 20/8/2009, com a empresa João Silva e Cia Ltda., referente aos serviços de reforma e ampliação do Posto de Saúde de Santo Antônio, no valor de R$ 48.900,00 (peça 10, p. 33-36) ;
	– Contrato de serviço 26/2009 (lote 2) , em 20/8/2009, com a empresa João Silva e Cia Ltda., referente à execução dos serviços de reforma e ampliação do Posto de Saúde do Centro de Alto Parnaíba, no valor de R$ 97.100,00 (peça 10, p. 41-43) .
3.	Em decorrência da Tomada de Preços 6/2009, foi firmado, em 23/3/2009, o Contrato 6/2009 com a empresa Aleandro Gonçalves Passarinho para fornecimento de medicamentos e material de consumo hospitalar, laboratorial e odontológico, no valor de R$ 566.873,06 (peça 15, p. 3-7) .
4.	Em relação aos contratos decorrentes do Convite 26/2009, mediante o Acórdão 2198/2016-TCU-Plenário, chegou-se ao entendimento de que os objetos contratuais, apesar de pagos, não foram executados, de forma que houve o julgamento pela irregularidade das contas, condenação em débito e aplicação da multa do art. 57 da Lei 8.443/1992 (no montante de 40% do valor atualizado do débito) nos seguintes termos (peça 5) :
	– Contrato de serviço 26/2009 (lote 1) : imputação de débito solidário no valor original de R$ 48.900,00 aos Srs. Ernani do Amaral Soares – ex-prefeito e homologador do certame – e Carmelita Brandão Alencar – ex-secretária municipal de saúde –;
	– – Contrato de serviço 26/2009 (lote 2) : imputação de débito solidário no valor original de R$ 97.100,00 aos Srs. Ernani do Amaral Soares – ex-prefeito e homologador do certame – e Carmelita Brandão Alencar – ex-secretária municipal de saúde – e à empresa João Silva e Cia Ltda.
5.	Entretanto, em decorrência de não terem sido acostados aos autos elementos documentais referentes a diversas falhas na condução do Convite 26/2009 e da Tomada de Preços, foi determinada a constituição do presente processo apartado para o saneamento do feito.
6.	A seguir, transcrevo as ocorrências a serem apuradas referentes ao Convite 26/2009: 
	a) realização dos seguintes atos em um só dia, 7/8/2009, e até às dez horas da manhã, uma vez que o edital foi recebido por uma das licitantes neste horário (peça 8, p. 4-46) : 
	– ofícios da Secretária Municipal de Saúde enviados ao Prefeito Municipal solicitando as providências para formalização do processo licitatório para execução dos serviços; 
	– despacho do Prefeito Municipal solicitando ao Setor Financeiro a indicação dos recursos necessários; 
	– despacho do contador indicando os recursos orçamentários; 
	– despacho do Prefeito Municipal autorizando e encaminhando o processo à Comissão Permanente de Licitação – CPL; 
	– emissão das minutas do edital e do contrato pela CPL; 
	– encaminhamento à assessoria jurídica e emissão do parecer jurídico; 
	– emissão do edital;
	– afixação da carta convite, emissão dos convites;
	– entrega do edital às 4 empresas convidadas (sediadas em Balsas/MA) ; 
	b) as quatro propostas apresentam a mesma diagramação; e quase o mesmo texto, inclusive os pontos a seguir: "Sub Total do Item", "TOTAL DESTE ORÇAMENTO EM REAIS" (peça 9, p. 9-12, 34-37 e 49 e peça 10, p. 1-4 e 22-25) ; e
	c) em visita à Poli Construtora Ltda. – licitante que teria participado do certame –, a equipe de auditoria verificou que o estabelecimento encontra-se desativado, e foi informado por parentes que o seu proprietário era filho do proprietário da licitante vencedora para construção e reforma do Posto de Saúde do bairro Santo Antômio (Consmar Construtora Rio Maravilha Ltda.) .
7.	Por esses fatos, de acordo com a conduta de cada qual, foram instados a se manifestar os seguintes responsáveis:
	a) sr. Ernani do Amaral Soares, então prefeito municipal, por ter homologado o processo licitatório;
	b) sr. Celiano Francisco Cavalcante da Silva, presidente da CPL, e srs. Luiz Carlos de Castro Rodrigues e Jeremias da Costa Filho, membros da CPL, por terem conduzido o processo licitatório,
	c) empresas licitantes João Silva e Cia. Ltda. – ME, Poli Construtora Ltda. e Construtora Ripardo Ltda.
8.	Quanto à Tomada de Preços 6/2009, foram apontadas as seguintes ocorrências: 
	a) não consta do processo comprovante da publicação do extrato da licitação em jornal de grande circulação no Estado do Maranhão; 
	b) ausência de abertura de prazo para a apresentação de recursos apesar de não ter havido renúncia expressa das licitantes do direito de recorrer; 
	c) retirada do edital pelas empresas Aleandro P. Gonçalves – EPP (cuja sede está localizada a 317 km do local da entrega do edital) e Tec Odont Ltda. (cuja sede está localizada a 764 km do local de entrega do edital) , no mesmo dia da assinatura do edital e da publicação do seu extrato na imprensa oficial – 23/2/2009 – e antes da emissão do parecer jurídico em 25/2/2009; e
	d) inabilitação indevida da empresa Tec. Odont. Ltda. sob o argumento de que não teriam sido fornecidos os seguintes documentos exigidos no edital, quando de fato o foram (declaração expressa de que a licitante conhecia todas as condições do edital; apresentação de balanço, de atestado de capacidade técnica, de licença sanitária estadual e de autorização de funcionamento emitida pela Anvisa) .  
9.	Por esses fatos, de acordo com a conduta de cada qual, foram instados a se manifestar os seguintes responsáveis:
	a) sr. Ernani do Amaral Soares, então prefeito municipal, por ter homologado o processo licitatório; e
	b) sr. Edmilson Lucas Rocha Filho, presidente da CPL, e srs. Luiz Carlos de Castro Rodrigues e Jeremias da Costa Filho, membros da CPL, por terem conduzido o processo licitatório.
10.	Ao apreciar as justificativas apresentadas, a unidade técnica assim se manifestou:
“Os Srs. Jeremias da Costa Filho e Sr. Edmilson Lucas da Rocha Filho tomaram ciência dos ofícios que lhes foram encaminhados e não apresentaram razões de justificativa quanto às irregularidades verificadas. A Construtora Ripardo Ltda. ME – Consril foi citada por meio do Edital 4/2019–TCU-MA, de 10/1/2019 (peça 67-68) e também não apresentou suas razões de justificativa.
12.	Transcorrido o prazo regimental fixado, e não tendo os aludidos responsáveis apresentado razões de justificativa, entende-se que deverão ser considerados revéis, dando-se prosseguimento ao processo, de acordo com o art. 12, § 3º, da Lei 8.443/1992.	
13.	As razões de justificativa apresentadas pelo Sr. Luiz Carlos de Castro Rodrigues e pela empresa João Silva e Cia. Ltda.-ME, no TC Processo 045.610/2012-6, foram copiadas para estes autos (peças 16 e 17) e serão consideradas, motivo pelo qual os responsáveis foram cientificados no ofício que os argumentos já apresentados ao TCU seriam analisados e que poderiam ser complementados.
14.	Em que pese o fato de o Sr. Celiano Francisco Cavalcante da Silva não ter apresentado razões de justificativa, nestes autos, para as irregularidades verificadas, ele já o havia realizado no âmbito do TC Processo 027.564/2009-8, portanto, devem ser analisadas na presente instrução (peças 69 e 70) .   
Razões de justificativa apresentadas pelo Sr. Ernani do Amaral Soares, ex-Prefeito, relativamente à Tomada de Preços 6/2009
...
Manifestação do responsável (peça 38) : 
	a) o edital foi publicado no Diário Oficial do Estado do Maranhão e no mural de avisos na sede da Prefeitura de Alto Parnaíba;  
	b) o processo licitatório dispõe de ata em que consta: "o presidente da comissão perguntou aos demais membros e representantes presentes se gostariam de apresentar manifestação sobre sessão de licitação, o qual foi respondido negativamente". Portanto, houve manifestação em relação à falta de interesse na apresentação de recurso, obtendo a resposta de forma negativa das empresas;
	c) quanto à retirada de edital, ocorre que as empresas tiveram acesso ao instrumento convocatório no mesmo dia, não havendo razão para levantar hipótese de fraudes; e 
	d) importante mencionar que não houve direcionamento da licitação, pois ficou clara a inabilitação da empresa que perdeu no processo licitatório. Dessa forma, não há ilegalidade, muito menos a presença de algum crime.
Análise:
15.	Em que pese o argumento do Sr. Ernani do Amaral Soares de que houve publicação do edital no Diário Oficial do Estado do Maranhão e no mural de avisos na sede da Prefeitura de Alto Parnaíba, não há informação sobre publicação em jornal de grande circulação, em desacordo com art. 21, inciso III da Lei 8.666/1993. Conforme já havia sido mencionado no item 3.8 do Relatório de Fiscalização na Prefeitura Municipal de Alto Parnaíba-MA, em nenhuma das tomadas de preços realizadas pela Prefeitura houve as devidas publicações dos avisos em jornais de grande circulação (peça 1, p.21-23) .
16.	Com relação à ausência de abertura de prazo para a apresentação de recursos, consta apenas que o presidente da comissão perguntou aos demais membros e representantes presentes se gostariam de apresentar manifestação sobre a sessão de licitação, o que foi respondido negativamente. Não consta das atas presentes nos autos qualquer referência à abertura de prazos para recursos (peça 14, p. 21-24) . 
17.	Verifica-se que permanece caracterizada a irregularidade relativa à retirada dos editais em data anterior à emissão do parecer jurídico em 25/2/2009 (peça 11, p. 13-26 e 45-47) .
18.	Por fim, cabe observar que foi constatada a inabilitação indevida da empresa Tec. Odont. Ltda. sob o argumento de que não teriam sido fornecidos os seguintes documentos exigidos no edital, quando de fato o foram: declaração expressa de que a licitante conhecia todas as condições do edital; apresentação de balanço, de atestado de capacidade técnica, de licença sanitária estadual e de autorização de funcionamento emitida pela Anvisa (peças 29, p. 41; 20, p. 6, 7, 17, 20, 21, 32 e 33; 22, p. 21 do TC Processo 045.610/2012-6) .
19.	Constata-se que ficou prejudicada a competitividade do certame. Não foi observada participação ampla de licitantes na Tomada de Preços 6/2009. Participaram apenas a empresa vencedora e a empresa Tec Odonto Ltda., que foi desclassificada indevidamente, conforme evidências colhidas na fiscalização realizada. 
20.	Assim, rejeitam-se as razões de justificativa apresentadas pelo responsável. Cabe destacar que, mediante o Acórdão 2198/2016-TCU-Plenário, foram aplicadas ao Sr. Ernani do Amaral Soares as multas previstas nos arts. 57 e 58, inciso II, da Lei 8.443/1992. Conforme relatado no tópico relativo à dosimetria das penas do voto condutor do referido acórdão, a multa aplicada ao responsável decorreu das falhas na condução da Dispensa 21/2009 e da Tomada de Preços 4/2009, bem como em razão das transferências indevidas das contas específicas do Fundo Municipal de Saúde (peça 6, p. 9-10) . No presente caso, atinente às irregularidades praticadas pelo Sr. Ernani do Amaral Soares no âmbito da Tomada de Preços 6/2009, cabe também a proposta de aplicação da referida multa ao responsável. De acordo com a matriz de responsabilização anexa à presente instrução, verifica-se que não foi dada a devida publicação do edital, não foi aberta oportunidade para recurso, tendo ocorrido a inabilitação indevida da empresa Tec. Odont. Ltda., o que culminou com o prejuízo à competitividade no certame. Além disso, houve irregularidade quanto ao fato de o parecer jurídico, que constitui etapa obrigatória da fase interna do processo licitatório, ter sido emitido após a publicação do edital no Diário Oficial e a retirada do instrumento convocatório pelas licitantes. Assim fica caracterizada a ocorrência de ato praticado sem justificativa, com grave infração à norma legal ou regulamentar, caracterizada pela aquisição de medicamentos e material de consumo hospitalar, laboratorial e odontológico sem o devido caráter competitivo, conforme incialmente constatado no Relatório de Fiscalização 384/2010 (peça, p. 1, p. 40-42) .
21.	Cabe também ser aplicada a referida multa ao Sr. Edmilson Lucas da Rocha Filho, presidente da Comissão Permanente de Licitação no período de 2/1 a 1/6/2009, considerado revel, bem como aos membros da referida comissão, Sr. Jeremias da Costa Filho (também considerado revel) e Sr. Luiz Carlos de Castro Rodrigues. A análise das razões de justificativa deste responsável será feita mais adiante, nos itens 39 a 44 da presente instrução.
Razões de justificativa apresentadas pelo Sr. Ernani do Amaral Soares, ex-Prefeito, relativamente ao Convite 26/2009 
...
Manifestação do responsável (peça 38) :
	a) o Município de Alto Parnaíba/MA é de baixa densidade demográfica, sendo diferente das demais cidades de médio e grande porte demográfico. Com isto, o setor de licitação concentra tudo, ou seja, vários serviços que dizem respeito ao procedimento licitatório. Todos os representantes e os membros da CPL, todos os serviços do processo licitatório concentram-se nesse setor. Assim, entende-se que todos os atos podem ocorrer no mesmo dia, sem nenhum problema, não havendo motivos para levantar qualquer tipo de suspeita;
	b) há que mencionar que a legalidade do processo fora respeitada, o rito licitatório foi assinalado conforme dita a lei 8.666/1993;
	c) em relação às propostas, as empresas receberam o edital em mídias, este sendo de forma padrão para todos, isto é, termos que necessariamente deveriam ser o mesmo em suas propostas, obviamente diferindo somente quanto aos valores;
	d) quanto à Poli Construtora Ltda., há várias inverdades, de modo que não há nenhum grau de parentesco, não há nenhum vínculo entre o seu proprietário e o da Consmar Construtora Rio Maravilha Ltda.
Análise:
22.	Com relação ao item b.1 do Ofício 2650/2017-TCU/Secex-MA, relativo à realização de diversos atos em um mesmo dia, desde a emissão de ofícios da Secretaria Municipal de Saúde ao Prefeito Municipal solicitando providências para formalização de processo licitatório até o recebimento do edital por uma das licitantes, entende-se que o responsável não apresenta argumentos pertinentes para justificar tal constatação, sustentando que o setor de licitação concentra vários serviços relativos ao procedimento licitatório e que todos os atos podem ocorrer no mesmo dia.
23.	Em que pese o fato de o responsável ainda apresentar justificativas para a apresentação de quatro propostas com a mesma diagramação, bem como afirmar que não existe nenhum grau de parentesco entre o proprietário da empresa Poli Construtora Ltda. e a empresa Consmar Construtora Rio Maravilha Ltda., que teria suspostamente sido vencedora do certame no Lote 1 do Convite 26/2009, entende-se que os argumentos não são suficientes para confirmar a regularidade do processo licitatório, devendo ser observado que as obras decorrentes da contratação não foram sequer realizadas. 
24.	A respeito, não há elementos para confirmar a afirmação colhida durante a fiscalização realizada de possível grau de parentesco entre o proprietário da empresa Poli Construtora Ltda. e o proprietário da licitante vencedora da licitação.
25.	No entanto, constatou-se que a empresa supostamente vencedora do certame – Construtora Rio Maravilha Ltda., segundo informação da Secretaria da Fazenda do Maranhão, encontrava-se inativa, com baixa de ofício, e sem possibilidade de emissão de notas fiscais nos anos de 2008 a 2010, não tendo sido emitidos cheques para pagamento à empresa e não havendo, nos autos, recibos emitidos ou qualquer documento que atestasse o recebimento de valores por parte da empresa. Assim, conforme destacado no voto condutor do Acórdão 2198/2016-TCU-Plenário (peça 6, p. 7) , os elementos colacionados indicam que o nome da empresa foi utilizado para perpetrar a fraude sem o seu conhecimento, de forma que ela não respondeu pelo débito em questão.
26.	Entende-se, portanto, que devem ser parcialmente acatadas as razões de justificativa apresentadas pelo ex-prefeito, Sr. Ernani do Amaral Soares. Todavia, remanescem sem justificativas as seguintes irregularidades observadas no certame que, afinal, resultou na contratação e pagamento de serviços não prestados, com dano ao erário: falhas na publicidade devida da licitação, com realização incompatível de atos relevantes para a dinâmica, avaliação e publicidade do procedimento licitatório em um só dia; e emprego de dados de sociedade empresária inativa há dois anos, como suposta participante e vencedora da disputa.  Conforme comprovante de entrega (peça 8, p. 46) , o edital foi entregue à primeira licitante às 10 horas do dia 7/8/2009 no município de Balsas/MA, localizado a 231 km do município de Alto Parnaíba/MA, o que demanda pouco mais de três horas de viagem em automóvel, conforme simulação no Google Maps.
27.	Nesse sentido, considerando que as multas distintas previstas nos arts. 57 e art. 58, II, da Lei 8.443/1993, aplicadas ao responsável mediante o Acórdão 2198/2016-TCU-Plenário, decorreram da gravidade das irregularidades de sua reponsabilidade praticadas no âmbito de procedimentos administrativos distintos do Convite 26/009, entende-se que, por conta de as diversas irregularidades relativas a este processo licitatório caracterizarem infração à norma legal devidamente confirmadas pelos documentos constantes dos autos, cabe propor que seja aplicada ao responsável a multa prevista no art. 58, inciso II, também pelas irregularidades verificadas no Convite 26/009. Cabe também ser aplicada, individualmente, a multa prevista no art. 58, inciso II, da Lei 8.443/1992 ao presidente da Comissão Permanente de Licitação e aos membros da referida comissão pelas irregularidades constatadas na condução do referido convite.
Razões de justificativa apresentas pela empresa Poli Construtora Ltda. relativamente ao Convite 26/2009 (peça 39) 
...
Manifestação do responsável (peça 39) :
	a) no que se refere à apresentação por todas as empresas licitantes de propostas nos valores de R$ 48.900,00 e R$ 97.100,00, respectivamente, conforme item 3.20 do relatório de fiscalização, a empresa Poli Construtora Ltda. sustenta que “tal fato não representa uma inconformidade capaz de ensejar a frustação de caráter competitivo do processo licitatório, pois tal previsão é encontrada na própria Lei de Licitações, o que pode ser facilmente verificado no art. 45, § 2° (...) ”. Assim, alega o seguinte (peça 39, p. 2-3) :  	
O que se percebe é que o próprio legislador trouxe a possibilidade de haver coincidências quanto as propostas apresentadas, inclusive demonstrando claramente a critério do sorteio como forma de desempate.
Desta feita, tal constatação não pode ensejar esta egrégia Corte de Conta a entender que esta empresa contestante procedeu a qualquer irregularidade no sentido de frustrar o caráter competitivo o referido convite, pois a constatação verificada é, inclusive, objeto de previsão na própria Lei de Licitações.
No mesmo sentido, o item 4.4 do referido edital, cuja cópia segue em anexo, consta também como critério de desempate o sorteio, de modo que não há qualquer possibilidade de ofensa ao caráter competitivo do presente certame licitatório.
	b) com relação à apresentação de propostas com a mesma diagramação e quase exatamente o mesmo texto, afirma que o edital, no anexo 2, já traz o modelo a ser utilizado pelos licitantes, de modo que todos aqueles que participaram do certame devem ter se utilizado de tal parâmetro. Nesse sentido, apresenta a seguinte conclusão (peça 39, p. 3-8) :
Desta feita, o que se percebe é que tal diagramação foi feita pela própria Administração Pública por meio do edital lançado, de modo que os licitantes apenas seguiram um modelo já previsto no edital, não podendo, desta feita, serem responsabilizados em decorrência de terem seguindo a previsão editalícia, razão pela qual não se pode imaginar que existiu qualquer tentativa de se frustrar o caráter competitivo do presente certame licitatório.
	c) Em resposta ao item a.3 do ofício, afirma o seguinte:
No mais, cabe mencionar que a Poli Construtora Ltda. jamais teve em seus quadros societários qualquer pessoa que fosse ligada a empresa Consmar Construtora Rio Maravilha Ltda, o que para tanto, junta-se o ato constitutivo da empresa, bem como todas as alterações existentes, não havendo, desta feita, qualquer razão de ser a alegação trazida no referido relatório de fiscalização.
No mais, cabe mencionar que ao passo que tal relatório informa que no endereço da Poli não há qualquer atividade, visto que, segundo o mesmo, o estabelecimento está desativado, cabe esclarecer que tal constatação não procede, o que para tanto abaixo junto registros fotográficos demonstrando a plena atividade da empresa, razão pela qual se pode esclarecer que tal constatação é inverídica, baseada em ilações trazidas por este "parente" sem identificação.
	d) Alega que “o fato de haver entrega de edital no mesmo dia para todas as empresas não revela qualquer irregularidade, ao contrário, representa uma situação de economia para própria Administração Pública”.	 
Análise:
28. 	A empresa Poli Construtora Ltda., foi ouvida em audiência, por indícios de participação em fraude e simulação do Convite 26/2009 e da Tomada de Preços 6/2009. 
29.	Em resposta ao item a.1 do Ofício 2.659/2017-TCU/Secex-MA, a empresa esclarece que a apresentação de propostas com os mesmos valores não representa uma inconformidade capaz de ensejar a frustação de caráter competitivo do processo licitatório, pois tal previsão é encontrada na própria Lei de Licitações, o que pode ser facilmente verificado no art. 45, § 2º. Cabe esclarecer que, ao contrário do que constou no item a.1 do ofício elaborado pela Secex-MA, não foi constatada a apresentação, por todas as empresas licitantes, de propostas nos valores de R$ 48.900,00 e R$ 97.100,00, conforme informação constante do item 3.20 do relatório de fiscalização (peça 1, p. 43-45) .
30.	Foram apresentadas propostas por quatro licitantes, para os lotes 1 e 2 do Convite 26/2009 (peça 10, p. 27) :  	
	Licitante
	Lote 01 (R$) Reforma e ampliação do Posto Municipal do Bairro Santo Antônio 
	Lote 02 (R$) 
Reforma e ampliação do Posto de Saúde do Centro da Cidade de Alto Paraíba

	Consmar - Construtora Rio Maravilha Ltda.
	48.900,00
	97.832,40

	Poli Construtora Ltda.
	49.432,60
	97.939,63

	João Silva e Cia Ltda.
	49.236,50
	97.100,00

	Consril – Construtora Ripardo Ltda.
	49.632,00
	97.312,80

31.	Constata-se que a empresa Poli Construtora Ltda. buscou justificar a apresentação de propostas com os mesmos valores, o que em realidade não aconteceu, se forem consideradas as informações constantes de mapa de apuração global.  Assim, cabe verificar se teria participado de conluio ou fraude na licitação, considerando que os serviços de obras não foram realizados. A jurisprudência do TCU é no sentido de que a prova indiciária, constituída por somatório de indícios que apontam na mesma direção, é suficiente para caracterizar fraude à licitação por meio de conluio de licitantes, o que conduz à declaração de inidoneidade das empresas para licitar com a Administração Pública Federal  (Acórdão 823/2019-TCU-Plenário, da relatoria do Ministro Bruno Dantas) . 
32.	No presente caso, a empresa afirma que jamais teve em seus quadros societários qualquer pessoa que fosse ligada à empresa Consmar Construtora Rio Maravilha Ltda. Apresenta, entre outros documentos, instrumento de constituição da sociedade e alterações posteriores (peça 39, p. 25-42) . Consta ainda o Alvará de Licença de Funcionamento e Localização para o exercício de 2009 (peça 9, p. 25) . Os documentos relativos à empresa Consmar Construtora Rio Maravilha Ltda. constam da peça 9, p. 1-8) . Cabe concluir que, de acordo com os documentos apresentados e, em consulta aos sistemas internos deste Tribunal, não foi possível reunir somatório de indícios para caracterizar a participação da empresa em fraude por meio de conluio de licitantes. Verifica-se que não constam evidências para demonstrar as relações de parentesco alegadas e tampouco que a empresa não estava em funcionamento. Dessa forma, propõe-se que sejam aceitas as razões de justificativa apresentadas pela empresa. 
Razões de Justificativas apresentadas pela empresa João Silva e Cia. Ltda. - ME no TC Processo 045.610/2012-6, copiadas para estes autos, relativamente ao Convite 26/2009 (peça 16) 
...
Manifestação do responsável:
	a) no que se refere ao item a.1 do ofício que lhe foi encaminhado, a empresa apresenta as seguintes alegações: 
 (...) as irregularidades apontadas no item "a" acima transcrito diz respeito única e exclusivamente à administração pública, por meio do seu setor de Comissão Permanente de Licitação (CPL) , uma vez que o Processo de Licitação não permite aos licitantes o direito de questionar, opinar, sugerir, ou mesmo dar seguimento as fases da licitação. É sabido por todos que o edital que rege a licitação e redigido, normatizado e fiscalizado pela própria administração pública, não havendo de se falar em responsabilidade solidária com os licitantes por qualquer defeito ou irregularidade nele previsto.
Veja que a modalidade de licitação que está sob análise é a modalidade carta convite, onde o licitante, como o próprio nome sugere, é convidado a participar de um certame, estando previamente cadastrado para isso. Assim, o convidado não tem poderes/ deveres de acompanhar o passo a passo do edital, devendo simplesmente apresentar os documentos que lhe forem exigidos. Portanto, a requerida JOÃO SILVA E CIA Ltda. em nada contribuiu se a licitação não obedeceu ao rito legal, não dando causa a nenhum procedimento ilícito.
	b) no que se refere ao item a.2 do ofício, sustenta que a apresentação de propostas para participar de licitações é quase que procedimento padronizado, sendo que o simples fato de terem alguns termos comuns não significa haver combinação entre os participantes;
	c) com relação ao item a.3 do ofício que lhe foi encaminhado, a empresa apresenta as seguintes alegações:
Em relação ao disposto no item" c" acima narrado, perceba que se trata de suposto desvio da conduta ética envolvendo as empresas Poli Construtora Ltda. e Consmar Construtora Rio Maravilha Ltda., alegando em síntese que as mencionadas empresas pertenceriam a filho e a pai, respectivamente. Ocorre novel examinador que em nada a requerida JOÃO SILVA E CIA Ltda. concorreu para esse fato, não devendo ser penalizado nesse sentido por não existir qualquer nexo causalidade.
Análise:
33.	No que se refere à execução dos serviços de reforma e ampliação do Posto de Saúde do Centro de Alto Parnaíba, no valor de R$ 97.100,00, em que foi vencedora a empresa João Silva e Cia Ltda., verificou-se que a empresa participou do ajuste que redundou no pagamento por serviços não executados. De acordo com o item 9.2.3 do Acórdão 2.198/2016, mantido pelo Acórdão 1241/2017-TCU-Plenário e sob a relatoria do Ministro Benjamin Zymler, foram considerados responsáveis solidários e condenados ao débito de R$ 97.100,00 os Srs. Ernani do Amaral Soares e Carmelita Brandão Alencar e a empresa João Silva e Cia. Ltda.
34.	Verifica-se que foi aplicada à empresa, de acordo com o item 9.4 do Acórdão 2.198/2016, a pena de multa prevista no art. 57 da Lei 8.443/1992 atinente ao dano apurado.
35.	Entretanto,, a empresa João Silva e Cia Ltda.-ME interpôs recurso de reconsideração contra o Acórdão 2.198/2016 (peça 264) , requerendo (peça 264, p. 7 do TC Processo 045.610/2012-6) : 
 (...) seja acolhida a preliminar de ilegitimidade passiva acima arguida, para excluir a recorrente João Silva e Cia. Ltda. do polo passivo do processo de Tomada de Constas Especial n. Processo 045.610/2012-6 — TCU. E, se no mérito, sejam apreciadas as presentes razões e dado provimento ao presente recurso para reformar a Acórdão 2198/2012-TCU-Plenário, para excluir a recorrente João Silva e Cia. Ltda. polo passivo da demanda, exonerando-a de qualquer punição, ou seja, absolvendo-a da imputação de pagamento de ressarcimento e multa. (...) seja conhecido e provido o recurso para excluir do processo a empresa João Silva e Cia. Ltda. acima qualificada, pois a mesma não tem qualquer responsabilidade quanto à prestação de contas do município de Alto Parnaíba/MA, seja com referência a recursos do SUS ou de qualquer outra fonte.
36.	Por outro lado, no que se refere à apuração, por força do subitem 9.10 do Acórdão 2198/2016-TCU-Plenário, de indícios de fraude e simulação do Convite 26/2009 e da Tomada de Preços 6/2009, as graves irregularidades analisadas nos presentes autos não podem ser atribuídas às empresas licitantes, considerando que se referem aos procedimentos licitatórios praticados pela Comissão Permanente de Licitação e por agentes responsáveis no âmbito da Prefeitura, não ficando caracterizada a existência de conluio entre os participantes. Em consulta aos sistemas internos deste Tribunal, não foi possível reunir somatório de indícios para caracterizar a participação da empresa em fraude por meio de conluio de licitantes.
37.	Conforme já assinalado na análise das razões de justificativa apresentadas pela empresa Poli Construtora Ltda., a jurisprudência do TCU é no sentido de que a prova indiciária, constituída por somatório de indícios que apontam na mesma direção, é suficiente para caracterizar fraude a licitação por meio de conluio de licitantes, o que conduz à declaração de inidoneidade das empresas para licitar com a Administração Pública Federal, devendo esse conjunto de elementos estar disponível nos autos (Acórdão 823/2019-TCU-Plenário, da relatoria do Ministro Bruno Dantas) .
38.	Assim, em que pese o fato de a empresa ter respondido solidariamente pelo débito, entende-se que podem ser aceitas as razões de justificativa apresentadas, não havendo elementos disponíveis suficientes para caracterizar sua responsabilidade pelas irregularidades observadas no procedimento licitatório.  
Razões de justificativa apresentadas pelo Sr. Luiz Carlos de Castro Rodrigues (membro da CPL) no TC Processo 045.610/2012-6, copiadas para estes autos (peças 17) 
...
Manifestação do responsável:
a)	Em resposta aos itens “c” e “d” do Ofício 991/2014-TCU/Secex-MA, de 9/4/2014, o Sr. Luiz Carlos de Castro Rodrigues apresentou as seguintes razões de justificativa: 
Pelo presente, venho à presença de V. Exas., em atendimento ao Oficio 0991/2014-TCU/SECEX-MA, de 09/042014, dizer, em minha defesa, no que se refere às ocorrências relatadas no Processo TC Processo 045.610/2012-6, não tenho como responder aos itens elencados, uma vez que eu fazia parte da Comissão Permanente de Licitação - CPL apenas na qualidade de MEMBRO, sem nenhum poder de decisão, não possuindo comigo nenhuma cópia das peças dos documentos dos processos licitatórios, o que se torna inviável qualquer manifestação a respeito. 
Portanto, aos itens relatados, não posso aferir nada, por absoluta falta de conhecimento dos fatos e sem nenhum embasamento de documentos para responder ás ocorrências citadas, devendo ser encaminhado diretamente para a Comissão Permanente de Licitação - CPL para manifestação a respeito.
Análise:
39.	Além de ser solicitado a apresentar razões de justificativa por meio do Ofício 2.652/2017-TCU/Secex-MA, de 1º/9/2017 (peça 33) , já havia sido solicitado ao Sr. Luiz Carlos de Castro Rodrigues que apresentasse razões de justificativas quanto a ocorrências relativas à Tomada de Preços 6/2009 e ao Convite 26/2009, nos itens “c” e “d” do Ofício 991/2014-TCU/Secex-MA, de 9/4/2014. 
40.	Especificamente quanto às irregularidades na Tomada de Preços 6/2009, o responsável foi ouvido em audiência juntamente com o Srs. Jeremias da Costa Filho e Edmilson Lucas Rocha Filho. Além disso foi ouvido em audiência Ernani do Amaral Soares, por ter homologado o processo licitatório eivado de vício, 
41.	No tocante às irregularidades no Convite 26/2009 foi ouvido juntamente com os Srs. Jeremias da Costa Filho e Celiano Francisco Cavalcante da Silva. Além deles, foram ouvidos Ernani do Amaral Soares, por ter homologado o processo licitatório eivado de vício e as empresas participantes do certame, por frustrarem o caráter competitivo do certame.
42.	A instrução relativa ao TC Processo 045.610/2012-6, constante da peça 3 dos presentes autos, concluiu que as razões de justificativas apresentadas por Luiz Carlos de Castro Rodrigues não eram capazes de sanear as irregularidades constatadas no Convite 26/2009 (item IV, p. 15-16 da referida instrução) e na Tomada de Contas 6/2009 (item III, p. 14 da referida instrução) Ressaltou-se que a jurisprudência pacífica desta Corte de Contas é no sentido de que os membros de comissões de licitação serão alcançados pela jurisdição do TCU, com a imputação de débito e/ou aplicação de multa, sempre que os seus atos forem danosos ao erário ou constituírem grave ofensa à ordem jurídica (Acórdão 310/2011-TCU-Plenário, 1.433/2010-Plenário, 7.376/2010-1ª Câmara, 343/2009- Plenário, 768/2009-Plenário, 1.277/2009-Plenário, 2.134/2009-Plenário e 2.135/2009-Plenário) .
43.	O responsável não apresentou novos elementos em resposta ao Ofício 2.652/2017-TCU/Secex-MA, de 1º/9/2017 (peça 33) , no qual foi informado que os argumentos já apresentados ao TCU seriam analisados e poderiam ser complementados. Dessa forma, entende-se que não merecem prosperar os argumentos apresentados pelo responsável. 
44.	 Conforme o Acórdão 2198/2016-TCU-Plenário, foi aplicada ao responsável a pena de multa prevista no art. 58, inciso II, da Lei 8.443/1992, em razão de falhas constatadas em outros procedimentos licitatórios. No tópico relativo à dosimetria das penas do voto condutor do referido Acórdão, consta que, em razão das falhas apontadas na Tomada de Preços 4/2009, os Srs. Jeremias da Costa Filho, Luis Carlos de Castro Rodrigues e Edmilson Lucas da Rocha Filho sofreram a pena de multa prevista no art. 58, inciso II, no valor de R$ 3.000,00 (peça 6, p. 9-10) .  No presente caso, as razões de justificativa apresentadas pelos responsáveis no âmbito do TC Processo 045.610/2012-6, juntadas a estes autos, não permitem afastar a conclusão da conduta irregular dos referidos agentes quanto às falhas graves apontadas, cabendo também ser-lhes aplicada a multa prevista no art. 58, inciso II da mesma lei. 
Razões de justificativa apresentadas pelo Sr. Celiano Francisco Cavalcante da Silva no TC Processo 027.564/2009-8, copiadas para estes autos (peças 69 e 70) 
Ofício 2.653/2017-TCU/Secex-MA, de 1º/9/2017 (peça 32) 
	a) omissão/conivência nas irregularidades relativas ao Convite 26/2009, realizado para execução dos serviços de reforma e ampliação dos postos de saúde do Bairro Santo Antônio e do Centro, no Município de Alto Parnaíba (MA) , vencido pelas empresas Consmar Construtora Rio Maravilha Ltda. e João Silva e Cia Ltda., que apresentaram propostas nos valores de R$ 48.900,00 e R$ 97.100,00, respectivamente, conforme item 3.20 do relatório de fiscalização (peça 1, p. 43-45) , contrariando os arts. 29, inciso III, 30, inciso II, 31, inciso III, 38, caput, e 40, incisos II e XIV, da Lei 8.666/1993: 
	b) realização dos seguintes atos em um só dia, 7/8/2009, e até às dez horas da manhã, uma vez que o edital foi recebido por uma das licitantes neste horário: ofícios da Secretária Municipal de Saúde enviados ao Prefeito Municipal solicitando as providências para formalização do processo licitatório para execução dos serviços; despacho do Prefeito Municipal solicitando ao Setor Financeiro a indicação dos recursos necessários; despacho do contador indicando os recursos orçamentários; despacho do Prefeito Municipal autorizando e encaminhando o processo à Comissão Permanente de Licitação – CPL; emissão das minutas do edital e do contrato pela CPL; encaminhamento à assessoria jurídica e emissão do parecer jurídico; emissão do edital, afixação da carta convite, emissão dos convites e a entrega do edital às quatro empresas convidadas, sediadas em Balsas (MA) (peça 8, p. 4- 46) ;
	c) as quatro propostas apresentam a mesma diagramação; e quase exatamente o mesmo texto, inclusive os textos a seguir: "Sub Total do Item", "TOTAL DESTE ORÇAMENTO EM REAIS" (peça 9, p. 9-12, 34-37 e 49 e peça 10, p. 1-4 e 22-25) ; e
	d) em visita à Poli Construtora Ltda. – licitante que teria participado do certame – a equipe de auditoria verificou que o estabelecimento se encontrava desativado e foi informado por parentes que o seu proprietário era filho do proprietário da licitante vencedora para construção e reforma do Posto de Saúde do bairro Santo Antônio (Consmar Construtora Rio Maravilha Ltda.) .
Manifestação do responsável:
	a) foram anexadas ao TC Processo 027.564/2009-8, que tratava de denúncia de irregularidades no Município de Alto do Parnaíba/MA, razões de justificativa apresentadas pelo responsável em 19/12/2017, fazendo referência específica ao já mencionado Relatório de Fiscalização 384/2010, sendo apresentadas as seguintes justificativas para os mesmos pontos que constam do Ofício 2.653/2017:
	a.1) a fase interna da referida Carta Convite necessitava de urgência para sua elaboração e os atos anteriores a licitação, por serem atos internos, não necessitariam de dias para serem expedidos, sendo elaborados no mesmo momento da chegada do Oficio com a planilha e a especificação dos serviços. Sustenta que todos estes atos internos justificavam sua celeridade, pois eram atos que não necessitavam de vários dias para serem elaborados; 
	a.2) o Presidente da Comissão Permanente de Licitação recebeu os procedimentos administrativos referentes à contratação e, após análise, verificou que se tratavam de serviços de engenharia que demandavam urgência na contratação, pois o posto de saúde tinha relevante importância para a comunidade local, sendo o local onde a população recebia atendimento médico, odontológico, medicamentos, apoio de enfermeiros e acesso ao programa PSF. Tendo em vista estas circunstancias, produziu a minuta da Carta Convite e anexou a Planilha Orçamentaria e em seguida encaminhou ao Departamento Jurídico que, após análise dos procedimentos em ato continuo, proferiu o referido Parecer Jurídico, constatando que as exigências da Lei 8.666/1993 e suas posteriores alterações, quanto aos requisitos que devem constar no edital, modalidade e o tipo de licitação estavam adequados, opinando por sua aprovação. 
	a.3) informou ainda que foram adotadas as providências a seguir relatadas:
Tendo em vista estas circunstancias, o Presidente da Comissão por já ter de pronto a Minuta da Carta Convite e seus anexos aprovados, elaborou em ato continuo a Carta Convite n° 26/2009. A Comissão Permanente de Licitação — CPL, entrou em contato com os licitantes que possuíam cadastro no Órgão e que tinha ramo de atividade compatível com o objeto a ser licitado e percebeu que os representantes das empresas encontravam-se uns no Município de Alto Parnaíba — MA e outros nas circunscrições do Município, o que facilitou a entrega da Carta Convite, conforme Termo de Entrega assinados pelos representantes das empresas convidadas. 
	a.4) no que se refere ao item b do supracitado ofício, consta, entre outros pontos, que a formatação das planilhas está em conformidade com a planilhas da carta-convite, que são de responsabilidade do engenheiro do município que as elaborou; e   
	a.5) por fim, o responsável argumenta que não há impedimento na legislação quanto à participação de empresas em licitação que possuam controle acionário em comum ou parentesco entre licitante de empresas distintas.
Análise:
45.	Conforme instrução preliminar de audiência (peça 26) , o responsável foi solicitado a apresentar razões de justificativas a respeito das irregularidades constadas pela equipe de fiscalização no Convite 26/2009, na qualidade de presidente da CPL.	
46.	No item 13 da presente instrução, foi observado que, em que pese o fato de o Sr. Celiano Francisco Cavalcante da Silva não ter apresentado razões de justificativas solicitadas por meio do Ofício 2.653/2017-TCU/Secex-MA, de 1º/9/2017, foram apresentadas razões de justificativa no TC Processo 027.564/2009-8.  
47.	O responsável busca justificar a realização dos todos aos atos em um só dia, desde a solicitação para execução dos serviços até a entrega do edital aos quatro licitantes, devido à urgência na realização das obras de ampliação dos postos de saúde do bairro Santo Antônio e do Centro no município de Alto Parnaíba/MA.
48.	No entanto, cabe ressaltar que, entre os achados de auditoria da fiscalização realizada pela então Secex-MA, no período de 23/3 a 1/4/2011, estão a não comprovação da execução dos serviços contratados nos referidos postos de saúde (peça 1, p. 4 e p. 27-30) .  
49.	Deve ser mencionada também a evidência, constante do relatório de fiscalização, de que a empresa supostamente vencedora do certame – Construtora Rio Maravilha Ltda., segundo informação da Secretaria da Fazenda do Maranhão, se encontrava inativa, com baixa de ofício, e sem possibilidade de emissão de notas fiscais nos anos de 2008 a 2010, não tendo sido emitidos cheques para pagamento à empresa e não havendo, nos autos, recibos emitidos ou qualquer documento que atestasse o recebimento de valores por parte da empresa. Assim, os elementos indicam que o nome da empresa foi utilizado para perpetrar a fraude sem o seu conhecimento, de forma que ela não respondeu pelo débito em questão. O Ministro-Relator acompanhou o posicionamento da unidade técnica, endossado pelo Ministério Público junto ao TCU, no sentido de que as evidências disponíveis indicavam que o nome da empresa foi utilizado para perpetrar a fraude sem o seu conhecimento, de forma que ela não respondeu pelo débito em questão.  
50.	Por outro lado, não há elementos para confirmar a afirmação colhida durante a fiscalização realizada, de possível grau de parentesco entre o proprietário da empresa Poli Construtora Ltda. – e o proprietário da licitante vencedora da licitação.
51.	Dessa forma, entende-se que cabem ser parcialmente aceitas as razões de justificativa apresentadas pelo responsável, insuficientes, porém, para esclarecimento das diversas irregularidades constatadas, cabendo ser aplicada individualmente a multa prevista no art. 58, inciso II, da Lei 8.443/1992 pelas irregularidades constatadas na condução, pelo responsável, do Convite 26/2009, na qualidade de presidente da Comissão Permanente de Licitação. Cabe também ser aplicada a referida multa aos Srs. Luiz Carlos de Castro Rodrigues, (CPF XXX.043.303-XX) e Jeremias da Costa Filho, (CPF XXX.911.223-XX) , membros da referida comissão.
52.	Em virtude do exposto, propõe-se:
52.1	conhecer da presente representação, satisfeitos os requisitos de admissibilidade previstos nos arts. 235 e 237, inciso VI, do Regimento Interno deste Tribunal, e no art. 103, § 1º, da Resolução - TCU 259/2014, para, no mérito, considerá-la procedente;
52.2	acatar as razões de justificativa apresentadas pelas empresas João Silva e Cia. Ltda. – ME (CNPJ 23.436.710/0001-64) e Poli Construtora Ltda. (CNPJ 08.928.658/0001-70) 
52.3	acatar parcialmente as razões de justificativa apresentadas pelos Srs. Ernani do Amaral Soares (CPF XXX.696.671-XX) , Celiano Francisco Cavalcante da Silva (CPF XXX.346.204-XX) e Sr. Luiz Carlos de Castro Rodrigues (CPF XXX.043.303-XX) ;
52.4	considerar revéis, para todos os efeitos, os Srs. Jeremias da Costa Filho (CPF XXX.911.223-XX) , Edmilson Lucas da Rocha Filho (CPF XXX.350.411-XX) e a empresa Conril - Construtora Ripardo Ltda. (CNPJ 02.354.503/0001-90) , dando-se prosseguimento ao processo, com fundamento no art. 12, § 3º, da Lei 8.443/1992;
52.5	aplicar ao Sr. Ernani do Amaral Soares (CPF XXX.696.671-XX) , prefeito do Município de Alto Parnaíba (MA) no exercício de 2009; Sr. Celiano Francisco Cavalcante da Silva (CPF XXX.346.204-XX) , presidente da CPL no período de 2/6 a 31/12/2009, Sr. Edmilson Lucas da Rocha Filho (CPF XXX.350.411-XX) , presidente da CPL no período de 2/1 a 1/6/2009, Sr. Luiz Carlos de Castro Rodrigues (CPF XXX.043.303-XX) , membro da CPL, e Sr. Jeremias da Costa Filho (CPF XXX.911.223-XX) , membro da CPL, individualmente, a multa prevista no art. 58, II, da Lei 8.443/1992, fixando-lhes o prazo de 15 (quinze) dias, a contar das notificações, para que comprovem, perante o Tribunal (art. 214, inciso III, alínea “a”, do Regimento Interno/TCU) , o recolhimento das dívidas ao Tesouro Nacional, atualizadas monetariamente desde a data do acórdão que vier a ser proferido até a data dos efetivos recolhimentos, se forem pagas após o vencimento, na forma da legislação em vigor;
52.6	 autorizar, desde logo, nos termos do art. 28, inciso II, da Lei 8.443/1992, a cobrança judicial das dívidas caso não atendidas as notificações e não seja possível o desconto determinado;
52.7	dar ciência do acórdão que vier a ser proferido aos responsáveis, à Defensoria Pública da União no Estado do Maranhão e ao Município de Alto Parnaíba/MA.”
	É o relatório.

8.1. Vitélio Shelley Silva (OAB/MA 6740), representando Ernani do Amaral Soares; Celiano Francisco Cavalcante da Silva, Edmilson Lucas da Rocha Filho e Jeremias da Costa Filho
8.2. Humberto Henrique Veras Teixeira Filho (OAB/MA 6.645), representando Ernani do Amaral Soares
8.3. Renata da Silva Santos (OAB/MA 15.978), representando Poli Construtora Ltda. - ME
8.4. Crisogono Rodrigues Vieira (OAB/MA 3.180), representando João Silva e Cia. Ltda. - ME

Não atuou.

REFORMA E AMPLIAÇÃO DE POSTOS DE SAÚDE. COMPRA DE MEDICAMENTOS. INABILITAÇÃO INDEVIDA DE LICITANTE. AUSÊNCIA DE PUBLICAÇÃO DE AVISO DO EDITAL EM JORNAL DE GRANDE CIRCULAÇÃO. DOCUMENTOS PÓS-DATADOS. MULTA.

REPRESENTAÇÃO (REPR)

Secretaria de Controle Externo de Aquisições Logísticas (Selog).

Trata-se de representação autuada em cumprimento ao Acórdão 2198/2016-TCU-Plenário, quando foram apontados indícios de fraude e simulação nos seguintes procedimentos licitatórios, realizados pelo Município de Alto Parnaíba-MA: Convite 26/2009 e Tomada de Preços 6/2009.
2.	Em decorrência do Convite 26/2009, foram firmados os seguintes instrumentos:
	– Contrato de serviço 26/2009 (lote 1) , em 20/8/2009, com a empresa João Silva e Cia Ltda., referente aos serviços de reforma e ampliação do Posto de Saúde de Santo Antônio, no valor de R$ 48.900,00 (peça 10, p. 33-36) ;
	– Contrato de serviço 26/2009 (lote 2) , em 20/8/2009, com a empresa João Silva e Cia Ltda., referente à execução dos serviços de reforma e ampliação do Posto de Saúde do Centro de Alto Parnaíba, no valor de R$ 97.100,00 (peça 10, p. 41-43) .
3.	Em decorrência da Tomada de Preços 6/2009, foi firmado, em 23/3/2009, o Contrato 6/2009 com a empresa Aleandro Gonçalves Passarinho para fornecimento de medicamentos e material de consumo hospitalar, laboratorial e odontológico, no valor de R$ 566.873,06 (peça 15, p. 3-7) .
4.	Em relação aos contratos decorrentes do Convite 26/2009, mediante o Acórdão 2198/2016-TCU-Plenário, chegou-se ao entendimento de que os objetos contratuais, apesar de pagos, não foram executados, de forma que houve o julgamento pela irregularidade das contas, condenação em débito e aplicação da multa do art. 57 da Lei 8.443/1992 (no montante de 40% do valor atualizado do débito) nos seguintes termos (peça 5) :
	– Contrato de serviço 26/2009 (lote 1) : imputação de débito solidário no valor original de R$ 48.900,00 aos Srs. Ernani do Amaral Soares – ex-prefeito e homologador do certame – e Carmelita Brandão Alencar – ex-secretária municipal de saúde –;
	– – Contrato de serviço 26/2009 (lote 2) : imputação de débito solidário no valor original de R$ 97.100,00 aos Srs. Ernani do Amaral Soares – ex-prefeito e homologador do certame – e Carmelita Brandão Alencar – ex-secretária municipal de saúde – e à empresa João Silva e Cia Ltda.
5.	Entretanto, em decorrência de não terem sido acostados aos autos elementos documentais referentes a diversas falhas que foram apontadas na condução do Convite 26/2009 e da Tomada de Preços 6/2009, foi determinada a constituição do presente processo apartado para o saneamento do feito.
6.	A seguir, transcrevo as ocorrências a serem agora apuradas referentes ao Convite 26/2009: 
	a) realização dos seguintes atos em um só dia, 7/8/2009, e até às dez horas da manhã, uma vez que o edital foi recebido por uma das licitantes nesse horário (peça 8, p. 4-46) : 
	– ofícios da Secretária Municipal de Saúde enviados ao Prefeito Municipal solicitando as providências para formalização do processo licitatório para execução dos serviços; 
	– despacho do Prefeito Municipal solicitando ao Setor Financeiro a indicação dos recursos necessários; 
	– despacho do contador indicando os recursos orçamentários; 
	– despacho do Prefeito Municipal autorizando e encaminhando o processo à Comissão Permanente de Licitação – CPL; 
	– emissão das minutas do edital e do contrato pela CPL; 
	– encaminhamento à assessoria jurídica e emissão do parecer jurídico; 
	– emissão do edital;
	– afixação da carta convite, emissão dos convites;
	– entrega do edital às 4 empresas convidadas (sediadas em Balsas/MA) ; 
	b) as quatro propostas apresentam a mesma diagramação; e quase o mesmo texto, inclusive os pontos a seguir: "Sub Total do Item", "TOTAL DESTE ORÇAMENTO EM REAIS" (peça 9, p. 9-12, 34-37 e 49 e peça 10, p. 1-4 e 22-25) ; e
	c) em visita à Poli Construtora Ltda. – licitante que teria participado do certame –, a equipe de auditoria verificou que o estabelecimento encontra-se desativado, e foi informado por parentes que o seu proprietário era filho do proprietário da licitante vencedora para construção e reforma do Posto de Saúde do bairro Santo Antômio (Consmar Construtora Rio Maravilha Ltda.) .
7.	Por esses fatos, de acordo com a conduta de cada qual, foram instados a se manifestar os seguintes responsáveis:
	a) sr. Ernani do Amaral Soares, então prefeito municipal, por ter homologado o processo licitatório;
	b) sr. Celiano Francisco Cavalcante da Silva, presidente da CPL, e srs. Luiz Carlos de Castro Rodrigues e Jeremias da Costa Filho, membros da CPL, por terem conduzido o processo licitatório,
	c) empresas licitantes João Silva e Cia. Ltda. – ME, Poli Construtora Ltda. e Construtora Ripardo Ltda.
8.	Quanto à Tomada de Preços 6/2009, foram apontadas as seguintes ocorrências: 
	a) não consta do processo comprovante da publicação do extrato da licitação em jornal de grande circulação no Estado do Maranhão; 
	b) retirada do edital pelas empresas Aleandro P. Gonçalves – EPP (cuja sede está localizada a 317 km do local da entrega do edital) e Tec Odont Ltda. (cuja sede está localizada a 764 km do local de entrega do edital) , no mesmo dia da assinatura do edital e da publicação do seu extrato na imprensa oficial – 23/2/2009 (peça 11, p. 47) – e antes da emissão do parecer jurídico em 25/2/2009 (peça 11, p. 46) ; e
	c) inabilitação indevida da empresa Tec. Odont. Ltda. sob o argumento de que não teriam sido fornecidos os seguintes documentos exigidos no edital, quando de fato o foram (declaração expressa de que a licitante conhecia todas as condições do edital; apresentação de balanço, de atestado de capacidade técnica, de licença sanitária estadual e de autorização de funcionamento emitida pela Anvisa) ; e
	d) ausência de abertura de prazo para a apresentação de recursos apesar de não ter havido renúncia expressa das licitantes do direito de recorrer.
9.	Por esses fatos, de acordo com a conduta de cada qual, foram instados a se manifestar os seguintes responsáveis:
a) sr. Ernani do Amaral Soares, então prefeito municipal, por ter homologado o processo licitatório; e
b) sr. Edmilson Lucas Rocha Filho, presidente da CPL, e srs. Luiz Carlos de Castro Rodrigues e Jeremias da Costa Filho, membros da CPL, por terem conduzido o processo licitatório.
10.	Devidamente instados a se manifestar, os srs. Srs. Jeremias da Costa Filho e Edmilson Lucas da Rocha Filho e a Construtora Ripardo Ltda. ME – Consril optaram por permanecer silentes. Dessa forma, de acordo com o art. 12, § 3º, da Lei 8.443/1992, estão caracterizadas as suas revelias, cabendo dar prosseguimento ao processo.
II
11.	De início, trato das ocorrências referentes à Tomada de Preços 6/2009.
12.	O sr. Ernani do Amaral Soares, então prefeito municipal, argumenta, em síntese, que (peça 38) :
	– o edital foi publicado no Diário Oficial do Estado do Maranhão e no mural de avisos na sede da municipalidade;
	– o processo licitatório dispõe de ata em que consta: "o presidente da comissão perguntou aos demais membros e representantes presentes se gostariam de apresentar manifestação sobre sessão de licitação, o qual foi respondido negativamente". Portanto, houve manifestação em relação à falta de interesse na apresentação de recurso, obtendo a resposta de forma negativa das empresas; 
– quanto à retirada de edital, ocorre que as empresas tiveram acesso ao instrumento convocatório no mesmo dia, não havendo razão para levantar hipótese de fraudes; e 
	– não houve direcionamento da licitação, pois foi correta a inabilitação da empresa que perdeu no processo licitatório. 
13.	O sr. Luiz Carlos de Castro Rodrigues (membro da CPL) optou por não apresentar argumentos específicos disso em razão de, segundo ele, não possuir cópias dos documentos referentes ao processo licitatório e ter atuado apenas na condição de membro da comissão (peça 17) .
III
14.	Em relação à primeira ocorrência, a própria resposta dos responsáveis confirma a ausência de publicação de resumo do edital em jornal de grande circulação, em desacordo com art. 21, inciso III da Lei 8.666/1993. Ademais, essa constatação está de acordo com o disposto no item 3.8 de relatório de fiscalização efetuada por esta Corte, quando se verificou que, no exercício de 2009, em nenhuma das tomadas de preços realizadas pela prefeitura houve as devidas publicações dos avisos em jornais de grande circulação (peça 1, p. 21-23) .
15.	De se ressaltar que essa falha pode ter sido potencialmente restritiva da competitividade do certame, pois, apesar dos significativos valores envolvidos, somente duas licitantes participaram. 
16.	Quanto à próxima ocorrência, referente à retirada do edital no dia de sua publicação na imprensa oficial, em 23/2/2009 (peça 11, p. 13 e 46) , não a considero irregular de per si. Isso porque, apesar das distâncias das sedes das empresas do local de retirada do edital, não pode ser descartada a hipótese de que estes já estivessem nas proximidades do município quando da publicação. 
17.	Nesse sentido, podem ser aplicáveis a argumentação do Presidente da Comissão de Licitação em relação ao Convite 26/2009:
	“Tendo em vista estas circunstancias, o Presidente da Comissão por já ter de pronto a Minuta da Carta Convite e seus anexos aprovados, elaborou em ato continuo a Carta Convite n° 26/2009. A Comissão Permanente de Licitação — CPL, entrou em contato com os licitantes que possuíam cadastro no Órgão e que tinha ramo de atividade compatível com o objeto a ser licitado e percebeu que os representantes das empresas encontravam-se uns no Município de Alto Parnaíba — MA e outros nas circunscrições do Município, o que facilitou a entrega da Carta Convite, conforme Termo de Entrega assinados pelos representantes das empresas convidadas.” (grifou-se) . 
18.	Já a publicação do aviso do edital em data anterior à análise de sua minuta pela procuradoria jurídica do município demonstra falha na condução do certame licitatório, com potencial violação do parágrafo único do art. 38 da Lei 8.666/1993. Entretanto, esse fato não foi especificamente objeto de oitiva, mas tão somente utilizado para qualificar a rápida apresentação de propostas. Assim, deixo de considerá-lo na avaliação da conduta dos responsáveis.
19.	A próxima ocorrência diz respeito à desclassificação da empresa Tec Odont Ltda. por supostamente não ter fornecido os seguintes documentos exigidos no edital: declaração expressa de que a licitante conhecia todas as condições do edital, balanço contábil, atestado de capacidade técnica, licença sanitária estadual e autorização de funcionamento emitida pela Anvisa (peças 14, p. 21; e 11, p. 16, 17 e 18) .
20.	Entretanto, os documentos mencionados foram devidamente fornecidos pela licitante (peça 12, p. 6, 7, 20, 32 e 33) , de forma que foi indevida a sua inabilitação. A respeito, insta consignar que, estranhamente, a empresa não exerceu seu direito de impugnar essa decisão.
21.	Também restou configurada a abertura do envelope do concorrente habilitado sem que tenha transcorrido o prazo recursal ou a desistência expressa para tanto, em desacordo com o inciso III do art. 43 da Lei 8.666/1993.
IV
22.	Em relação ao Convite 26/2009, o sr. Ernani do Amaral Soares, então prefeito municipal, e o sr. Celiano Francisco Cavalcante da Silva, presidente da CPL, argumentam, em síntese, que (peça 38) :
	– o município é de pequeno porte, de forma que todos os atos referentes a um certame licitatório podem ocorrer no mesmo dia e de acordo com a Lei 8.666/1993;
	– em relação às propostas, as empresas receberam o edital em mídias e replicaram os modelos lá colocados, explicando eventuais semelhanças na formatação das propostas; e 
– quanto à Poli Construtora Ltda., não há nenhum grau de parentesco, não há nenhum vínculo entre o seu proprietário e o da Consmar Construtora Rio Maravilha Ltda.
23.	As empresas Poli Construtora Ltda. e João Silva e Cia. Ltda. - ME argumentam, em síntese, que:
	– não cabe aos licitantes responder por atos da fase interna da licitação;
	– não há ilegalidade na apresentação de propostas com idêntico valor;
	– com relação à apresentação de propostas com a mesma diagramação e quase exatamente o mesmo texto, afirma que o edital, no anexo 2, já traz o modelo a ser utilizado pelos licitantes, de modo que todos aqueles que participaram do certame devem ter se utilizado de tal parâmetro;
	– a Poli Construtora Ltda. jamais teve em seus quadros societários qualquer pessoa que fosse ligada a empresa Consmar Construtora Rio Maravilha Ltda.; e
	– o fato de haver entrega de edital no mesmo dia para todas as empresas não revela qualquer irregularidade.
24	Tal qual em relação ao certame anterior, o sr. Luiz Carlos de Castro Rodrigues (membro da CPL) , não apresentou argumentos específicos a respeito. Cabe, entretanto, ressaltar que os documentos referentes às irregularidades verificadas em ambas as licitações estão devidamente acostados nos autos, não cabendo, pois, o argumento de que a ausência de posse desses documentos prejudicou a apresentação de defesa.
V
25.	Com relação à realização de diversos atos em um mesmo dia, desde a emissão de ofícios da Secretaria Municipal de Saúde ao Prefeito Municipal solicitando providências para formalização de processo licitatório, passando pela elaboração do convite e análise da assessoria jurídica, até o recebimento da carta-convite por parte de quatro licitantes, não é crível que todos esses documentos tenham sido elaborados em único dia até as dez horas da manhã – quando foi entregue a primeira carta-convite a um dos licitantes (peça 8, p. 46) .
26.	A explicação mais provável é que os documentos foram pós-datados, ou seja, elaborados anteriormente e assinados com data posterior, qual seja aquela em que ocorreria a publicação da carta-convite. 
27.	Pode-se, pois, cogitar da prática de simulação, tal qual previsto no § 1º do art. 167 do Código Civil:
	“§ 1º Haverá simulação nos negócios jurídicos quando:
	...
	III - os instrumentos particulares forem antedatados, ou pós-datados.”  (grifou-se) . 
27.	Assim, a prática não restou justificada e configura desrespeito ao art. 38 da Lei 8.666/1993, o qual estabelece a necessidade de as licitações serem instruídas com o devido processo administrativo, ou seja, com documentos idôneos e que reflitam a realidade.
28.	Por não poderem responder por atos referentes à fase interna da licitação, na linha do exposto pela unidade técnica, entendo que as empresas licitantes não devem ser responsabilizadas por essa ocorrência.
29.	Quanto ao fato de as quatro propostas apresentadas conterem alguns itens idênticos de diagramação, cabe consignar que essa diagramação constava da planilha orçamentária anexa à carta-contive, de forma que é plausível o argumento de que as empresas licitantes utilizaram o modelo do edital para elaborar suas propostas, o que explicaria essas coincidências.
30.	Nos termos do art. 161 do Regimento Interno do TCU, esse últimos entendimentos aplicam-se à Construtora Ripardo Ltda.
31.	Já quanto ao possível grau de parentesco entre o proprietário da empresa Poli Construtora Ltda. e a empresa Consmar Construtora Rio Maravilha Ltda. – ambas participantes do certame – acompanho o entendimento da unidade técnica no sentido de que, consoante os documentos acostados por essas duas empresas (atos constitutivos) e consulta a sistemas do Tribunal, não foi possível confirmar a ocorrência. 
VI
32.	Restando não justificadas algumas das irregularidades objeto de oitiva, passo a devida responsabilização.
33.	O sr. Ernani do Amaral Soares, então prefeito do Município de Alto Parnaíba (MA) no exercício de 2009 e autoridade homologadora do Convite 26/2009 e da Tomada de Preços 6/2009, deve responder pelas seguintes ocorrências:
	a) simulação de documentos com a prática de pós-datar documentos, em contrariedade com o art. 38 da Lei 8.666/1993 (Convite 26/2009) ;
	b) ausência de publicação do extrato da licitação em jornal de grande circulação no Estado do Maranhão (Tomada de Preços 6/2009) ;
	c) inabilitação indevida da empresa Tec. Odont. Ltda. (Tomada de Preços 6/2009) ;
	d) abertura do envelope do concorrente habilitado sem que tenha transcorrido o prazo recursal ou a desistência expressa para tanto, em desacordo com o inciso III do art. 43 da Lei 8.666/1993 (Tomada de Preços 6/2009) 
34.	Diante da gravidade desses atos, em especial a inabilitação indevida de licitante e a simulação de documentos, entendo pertinente a aplicação da pena de multa prevista no art. 58, inciso II, da Lei 8.443/1992, no valor de R$ 35.000,00.
35.	Os membros da Comissão Permanente de Licitação também devem responder por essas falhas, nos termos do § 3º do art. 51 da Lei 8.666/1993. 
36.	Em relação ao Convite 26/2009, compunham a CPL os srs. Celiano Francisco Cavalcante da Silva, presidente, e srs. Luiz Carlos de Castro Rodrigues e Jeremias da Costa Filho, membros. Assim, eles devem responder pela ocorrência “a” mencionada no parágrafo anterior.
37.	Em relação à Tomada de Preços 6/2009, compunham a CPL o sr. Edmilson Lucas Rocha Filho, presidente, e srs. Luiz Carlos de Castro Rodrigues e Jeremias da Costa Filho, membros. Assim, eles devem responder pelas ocorrências “b”, “c” e “d” mencionadas no parágrafo anterior.
38.	Assim, considerando a gravidade de cada infração atribuída a cada qual e a maior responsabilidade dos presidentes das comissões, entendo que os membros da comissão de licitação devem sofrer a multa do art. 58, inciso II da Lei 8.443/1992 nos seguintes termos:
	– sr. Edmilson Lucas Rocha Filho, no valor de R$ 25.000,00;
	– sr. Celiano Francisco Cavalcante da Silva, no valor de R$ 20.000,00;
	– sr. Luiz Carlos de Castro Rodrigues, no valor de R$ 20.000,00; e
	– sr. Jeremias da Costa Filho, no valor de R$ 20.000,00.
VII
Diante do exposto, acolho o parecer da unidade técnica, os quais incorporo como razões de decidir, e voto por que o Tribunal adote o acórdão que ora submeto à deliberação deste Colegiado. 
 
TCU, Sala das Sessões Ministro Luciano Brandão Alves de Souza, em 8 de abril de 2020.
BENJAMIN ZYMLER 
Relator